【裁判字號】    99,判,512
【裁判日期】    990520
【裁判案由】    營利事業所得稅
【裁判全文】
最  高  行  政  法  院  判  決
                                       99年度判字第512號
上  訴  人  富邦人壽保險股份有限公司（原名：安泰人壽保險
            股份有限公司）
代  表  人  甲○○
訴訟代理人  袁金蘭
                          （兼送達代收人）
被 上訴 人  財政部臺北市國稅局
代  表  人  凌忠嫄
上列當事人間營利事業所得稅事件，上訴人對於中華民國97年7
月16日臺北高等行政法院96年度訴字第4252號判決，提起上訴，
本院判決如下：
    主  文
上訴駁回。
上訴審訴訟費用由上訴人負擔。
    理  由
一、上訴人民國（下同）93年度營利事業所得稅結算申報，列報
    利息收入新臺幣（下同）11,116,904,939元，被上訴人初查
    以其債券溢價攤銷數583,163,288元，不得自利息收入項下
    減除，核定為11,700,068,227元，應補稅額152,925,876元
     ，上訴人不服，循序提起行政訴訟，經原審判決駁回，遂提
    起本件上訴。
二、上訴人在原審起訴主張：財政部75年7月16日台財稅第75414
    16號函（下稱財政部75年函釋）應僅適用依面額（平價）取
    得之債券投資，否則有將回收之原始投資成本定性為利息收
    入之重大違誤，違反量能課稅原則，並將牴觸所得稅法第62
    條規定而無效。又85年10月21日台財稅第851910621號函釋
   （下稱財政部85年函釋）既肯認無息票公債應以票面利息併
    計為利息收入，債券溢價即應允以攤減利息收入，否則有違
    法律適用一體性及行政法上禁止恣意原則。如原核定所稱，
    所得稅法第62條非列報利息收入得減除債券溢價攤銷數之規
    定，則利息收入應回歸所得稅法及營利事業所得稅查核準則
    之規定，按財務會計處理方式以債券攤銷後之金額，認列利
    息收入。保險業者為政府公債之大宗投資者，倘執意以票面
    利息收入課徵所得稅，將扼殺業者生存空間，損害保戶權益
    ，原處分未探究債券投資所產生利息所得之實質內容，僅以
    財政部75年函釋劃分利息所得及證券交易所得作法之「明確
    」，逕認財政部75年函釋必無其他違誤，而未就上訴人指陳
    票面利息在「債券溢價攤銷數」金額範圍內並非利息所得之
    主張，論述有何不可採。原處分既能正確掌握利息收入概念
    ，適用財政部85年函於「無息票」公債，卻遽將財政部75年
    函擴張適用於溢價債券投資，而否准債券溢價攤銷，其適用
    法律實有重大違誤云云，求為撤銷原處分及訴願決定之判決
    。
三、被上訴人在原審答辯則以：系爭債券之本質為債權，即資金
    需求者發行債務憑證予資金供給者，兼具證券交易法規定之
    有價證券性質，營利事業買賣債券產生之損益計有利息所得
    及有價證券所得（損失），其中證券交易所得依所得稅法第
    4條之1規定停止課徵所得稅，證券交易損失亦不得自所得額
    中減除，惟債券之利息所得並無免稅規定。兩者如何區分，
    財政部於職權範圍內，乃依據所得稅法整體規定之立法目的
    及其間之關聯性，在不違背租稅法律主義且符合租稅公平原
    則，並兼顧申報及扣繳制度之實務運作，於75年函釋明確規
    範，該函釋係為達成租稅之課徵及考量財稅實務之運作所為
    必要之釋示，無違於一般法律解釋方法，亦未違背租稅法律
    主義及憲法第7條規定平等原則與憲法第15條規定保障人民
    財產權主旨均無牴觸，債券之課稅自當依上開函釋辦理，財
    政部75年函釋不因債券係溢價、折價或平價購入而異其適用
    。所得稅法第62條第1項所稱「長期投資」，除債券外尚包
    括存款及放款，所謂「原利率」係指債權人與債務人約定之
    利率，就存款及放款而言，係指一般之存放款利率，而就債
    券而言即為「票面利率」，故其每期利息收入，仍應按票面
    利率計算申報利息收入，非上訴人所主張之「殖利率」。修
    訂所得稅法第24條之1係於96年7月13日生效，別無追溯適用
    之條款，要難執前揭修訂條文，逆推財政部75年函釋承認溢
    價攤銷應作為利息收入之減項。上訴人既係採長期債券投資
    ，其在第一年支付現金買進債券之同時，即將債券帳列資產
    項下長期投資料目，當無於購入第2年度以後帳列其他科目
    及另有相對應之成本產生之可能，其利息收入係因約定利率
    而產生，未再有相對支出，被上訴人將系爭債券溢價攤銷數
    583,163,288元加回利息收入，即無不合等語，資為抗辯。
四、原審斟酌全辯論意旨及調查證據之結果，以：(一)按所得稅法
    第62條第1項所稱「長期投資」，除債券外尚包括存款及放
    款，所謂「原利率」係指債權人與債務人約定之利率，就存
    款及放款而言，係指一般之存放款利率，而就債券而言即為
    「票面利率」，故其每期利息收入，仍應接票面利率計算申
    報利息收入。而所得稅法第62條僅在於營利事業因持有債券
    ，責由其檢視區分其債券有無利息，即有無票載利率而異其
    估價方式而已，並無規定債券溢價應於債券流通期間內攤還
    之意旨；而為防杜納稅人藉無利息債券而高估其現價，故於
    第1項後段明定按當地銀錢業定期一年存款之平均利率計算
    ，凡此均與殖利率（市場利率）無涉。(二)本件係長期債券投
    資，而長期投資因係以長期持有為目的，則市價變動之損益
    不會在短期內實現，且短期之市價下跌仍可能在往後年度回
    升，故長期投資未實現跌價損失係放在資產負債表股東權益
    項下列為減項，不放入當期盈餘，並不會影響損益表，故所
    得稅法第62條有關長期股權投資之估價並無適用成本與時價
    孰低法規定之餘地，加以長期債券投資所支付之利息係固定
    利率，早於購入之初即知之甚詳，其獲益之風險亦於擇定投
    資項目時即予衡量在先，自更無單獨將債券利息收入於購入
    後之各年度與市價評量之理。是上訴人主張債券投資之利息
    收入，應以購入債券時之市場利率為計算基準，始為投資人
    之實際利息所得；票面利息在「債券溢價攤銷數」金額範圍
    內僅為投資成本之回收，並非所得，所得稅法第62條第1項
    規定係指「殖利率」云云，並不可採。(三)次按成本收益配合
    原則係指當某項收益已經在某一會計期間認列時，所有與該
    收益之產生有關的成本均應在同一會計期間轉為費用，以便
    與收益配合而正確的計算損益。上訴人既係採長期債券投資
    ，其在第1年支付現金買進債券之同時，即將債券帳列資產
    項下長期投資科目，當無於購入後之第2年度以後帳列其他
    科目及另有相對應之成本產生之可能，其利息收入雖係因一
    定之約定利率所產生，惟因並未再行支付現金，自無在債券
    持有期問內有所謂與成本配合之問題，且因長期投資未實現
    跌價損失並不放入當期盈餘，於損益表並無影響，故無將債
    券割裂後單獨將債券利息收入部分計算損益之理。故被上訴
    人將系爭債券溢價攤銷數583,163,288元加回利息收入，即
    無不合。(四)至財政部85年10月21日臺財稅第851910621號函
    ，係就營利事業或個人持有無息票公債之利息收入認列方式
    所為釋示，與本件案情不同，自難比附援引。是上訴人主張
    財政部85年函釋既肯認無息票公債之折價應攤銷以正確計算
    債券利息收入，則具相同功能之債券溢價攤銷自亦應允許，
    否則即有違平等原則及司法院釋字第420號解釋揭示之實質
    課稅原則云云，委無可採。(五)96年7月11日公布增訂所得稅
    法第24之1規定之立法意旨，揭示依債券之面值及利率計算
    利息收入，依帳載紀錄核實計算及認定，與上開財政部75年
    函釋規定利息收入之計算固有不同。惟增訂所得稅法第24條
    之1規定，並無追溯適用之條款，且依據中央法規標準法第1
    3條規定，生效日應為96年7月13日，是以96年7月11日公布
    增訂所得稅法第24條之1規定，要難追溯適用本件93年度營
    利事業所得稅系爭債券溢價攤銷數應作為利息收入減項之爭
    執。況且，財政部為配合增訂所得稅法第24條之1第1項有關
    營利事業持有債券之利息收入之計算，應考量溢、折價攤銷
    之規定，雖已研擬增訂同法施行細則草案第31條之1規定，
    明定債券面值及利率之定義，惟該施行細則草案第31條之4
    亦明定：「營利事業於本法第24條之1修正施行前取得之公
    債、公司債及金融債券，於修正施行後繼續持有者，其自中
    華民國96年7月13日起之利息收入，應依本法第24條之1規定
    計算。」亦揭明營利事業持有債券之利息收入計算之規定，
    係自96年7月13日起始適用。是尚難以增訂所得稅法第24條
    之1第1項之規定，而為有利於上訴人所主張事實之認定。(六)
    上訴人另主張保險業者為政府公債之大宗投資者，倘執意以
    票面利息收入課徵所得稅，將扼殺業者生存空間，損害保戶
    權益乙節。惟查，債券溢價攤銷不得列為利息收入之減除項
    目，本諸租稅公平原則，不因行業而有差別待遇。是上訴人
    此部分之主張，亦非可採。(七)綜上所述，被上訴人以債券溢
    價攤銷不得自利息收入項下減除，核定其利息收入11,700,0
    68,227元，其認事用法，核無違誤，訴願決定遞予維持，亦
    無不合等情，因而為上訴人敗訴之判決。
五、本院按：
  (一)按稅務會計與財務會計之計算依據與基礎原即有異，租稅之
    課徵，自應以租稅法之有關規定為準據，合先敘明。次按「
    長期投資之存款、放款或債券，按其攤還期限計算現價為估
    價標準。現價之計算，其債權有利息者，按原利率計算，無
    利息者，按當地銀錢業定期1年存款之平均利率計算之。前
    項債權於到期收回時，其超過現價之利息部分，應列為收回
    年度之收益。」「營利事業之會計事項，應參照商業會計法
    及財務會計準則公報等據實記載，產生其財務報表。至辦理
    所得稅結算申報或核課所得稅時，其帳載事項與所得稅法、
    所得稅法施行細則、促進產業升級條例、促進產業升級條例
    施行細則、中小企業發展條例、本準則暨有關法令之規定未
    符者，均應於申報書內自行調整之。」分別為所得稅法第62
    條、行為時營利事業所得稅查核準則（下稱查核準則）第2
    條第2項所明定。再按「營利事業或個人買賣國內發行之公
    債、公司債及金融債券，買受人若為營利事業，可由該事業
    按債券持有期間，依債券之面值及利率計算『利息收入』，
    如其係於兩付息日間購入債券並於取息前出售者，則以售價
    減除其購進該債券之價格及依上述計算之利息收入後之餘額
    作為其證券交易損益。買受人若為個人，因個人一般多未設
    帳，應一律以其兌領之利息金額併入其當期綜合所得稅課徵
    。」亦經財政部75年函釋在案，經核上開函釋，係財政部基
    於職權所為釋示，未逾越法律規定，自可適用。
  (二)營利事業為債券之投資，該債券於評價上係屬營利事業之資
    產，至營利事業因長期投資而購入債券者，關於該債券之成
    本，參諸所得稅法第62條規定，自係指債券之原始取得成本
    ，故不論營利事業就該債券是高於或低於票面價格取得，均
    不影響其原始取得成本金額之認定。是以，長期投資之債券
    有利息者，按原票面利率計算利息收入，列報為當期收入，
    債券溢折價部分，列為收回年度之損益。又債券因屬證券交
    易法所稱有價證券，是其買賣有所得稅法第4條之1停徵證券
    交易所得稅規定之適用，故營利事業為債券之買賣，若賣出
    時（含持有至到期日）之價格低於原始取得成本者，固有損
    失，惟因其屬證券交易損失，自不得於當年度營利事業所得
    稅結算申報時予以列報減除；若尚未賣出，則營利事業為該
    債券投資之損益因尚未實現，自亦不得於持有期間之年度營
    利事業所得稅結算中予以列報。另會計準則公報（下稱準則
    公報）第21號第26條及第26號第22條雖有關於長期投資之公
    司債，應按溢折價攤銷作為利息收入之調整；惟此乃基於財
    務會計之穩健原則，為允當表達營利事業財務情形所為之規
    範。而稅務會計與財務會計因規範依據及目的有所不同，本
    即會有所差異，關於債券之溢折價，前開所述乃基於其為資
    產之本質，依相關法律規定所為之當然解釋，是於稅法並無
    明文其溢折價得為攤銷之情況下，營利事業之財務報表雖依
    前述準則公報規定為攤銷，然於營利事業所得稅結算申報時
    ，乃屬應依查核準則第2條第2項規定為調整之事項。
  (三)系爭溢價債券係以長期持有為目的之投資證券，其損益難以
    短期浮動之市場價格正確評估，故未實現之跌價損失，與損
    益表無關，不得列在當年度（期）盈餘項下，應在資產負債
    表股東權益項下列為減項，且依所得稅法第62條有關長期股
    權投資之估價，亦無「成本與時價」孰低法規定之適用。長
    期債券投資於滿期時支付之利息，係按票面之固定利率計算
    ，故無法於購入債券後，單獨將「債券利息收入」於各年度
    與市價比較評量，預作損益評估。又上訴人在第1年支付現
    金買進系爭溢價債券時，將該債券帳列「資產項下」長期投
    資科目，並無再改列其他科目或有其他相對應成本產生，其
    利息收入則係因約定利率產生，未因此另行支付現金，故在
    債券持有期間並無所謂與成本配合之問題，且因證券長期投
    資「未實現跌價損失」，不列入當期盈餘，對損益表並無影
    響，故無將債券割裂後單獨將債券利息收入部分計算損益之
    理。又自營利事業權責發生基礎制言，收益係營業活動之結
    果，費用則為營業活動所耗用之成本（付出之代價），上訴
    人所稱前開債券溢價差額係與投資市場利率比較後之金額，
    究其本質係屬利息收入之一部分即仍屬收益，並非為獲致系
    爭利息收入所耗用之成本，自非權責發生基礎所遵循之成本
    收益配合原則範疇。至所得稅法第62條第1項規定僅在規範
    長期債券之估價標準，並無規定債券溢價應於債券流通期間
    內攤還之意旨；且該條雖規定於所得稅法第3章「營利事業
    所得稅」第4節「資產估價」，然此資產估價之相關法條規
    定，當然會影響「損益認列」之計算。上訴人主張計算債券
    現價應以市場利率計算，而非被上訴人認定之票面利率，始
    符合所得稅法第62條規定云云，亦無可取。
  (四)另96年7月11日公布增訂所得稅法第24之1規定，立法文字與
    上開財政部75年函釋雖雷同。然查該條之立法意旨「．．．
    二營利事業依第21條規定應設帳記載，其持有之債券如於2
    付息日間進行交易，有關債券之實際持有期間、利息所得及
    扣繳稅額等，均可依帳載紀錄核實計算及認定，爰於第1項
    明定營利事業買賣公債、公司債及金融債券之利息收入，應
    按債券持有期間，依債券之面值及利率計算利息收入，並於
    第2項規定該利息收入已依規定之扣繳率計算之扣繳稅額，
    得自結算申報應納稅額中減除。三第3項明定營利事業於2付
    息日間買賣第1項債券，應以售價減除購進價格及依同項規
    定計算之利息收入後之餘額為證券交易所得或損失。」揭示
    依債券之面值及利率計算利息收入，依帳載紀錄核實計算及
    認定，核與上開財政部75年函釋規定利息收入之計算實有不
    同。參諸為計算營利事業持有債券之實質利息收入，並縮小
    債券利息收入依商業會計法及財務會計準則公報計算「財務
    會計所得」與依所得稅法規定計算「課稅所得」間之差異，
    所得稅法於同時增訂之第14條之1立法說明第4點已指出，計
    算債券利息之利率應將發行時影響利息給付之各項約定條款
    及發行價格等因素調整併計該「票面利率」；關於債券利息
    收入計算方式，亦經財政部於所得稅法施行細則部分修正條
    文草案第31條之4之說明欄，明白舉例增訂所得稅法第24條
    之1修法前係按債券面額及票面利率計算利息收入；修法後
    則按取得成本及有效利率計算利息收入等情，自足認為財稅
    主管機關之財政部對於修法前、後有關債券利息收入應否考
    量溢、折價攤銷之立場係有不同。而所得稅法第24條之1規
    定復係於96年7月13日生效，別無追溯適用之條款，是尚無
    以90年7月11日公布增訂所得稅法第24條之1規定，逆推上揭
    財政部75年函釋承認溢價攤銷應作為利息收入之減項；倘75
    年函釋自始即為「按有效利率折算現值」及「有效利率」，
    則增訂所得稅法第24條之1及其施行細則第31條之1規定，豈
    非形同具文。而修法前後對系爭溢價攤銷為不同之處理方式
    ，乃係立法政策之考量，尚無將修法前之案件適用修法後規
    定之餘地，否則即違反法律不溯及既往原則，有違租稅公平
    。是上訴人以所得稅法第24條之1及施行細則等相關規定已
    修正為由，主張本案應依該新增訂條文之確認本旨，類推適
    用稅捐稽徵處第1條之1規定云云，亦無可取。
  (五)上訴人所引85年10月21日台財稅第851910621號函，係就營
    利事業或個人持有無息票公債利息收入認列方式所為釋示，
    與本件案情不同，本件自無援引適用餘地；及原審96年度訴
    字第2251號業經本院以99年度判字第245號予以廢棄改判，
    上訴意旨仍執已經本院廢棄之原審該判決作為有利之論據，
    亦失所據；暨本院96年度判字第834號判決，因非判例，亦
    對其他案件並無拘束力，難據以援引，均併此敘明。
  (六)綜上所述，原審斟酌全辯論意旨及調查證據之結果，而駁回
    上訴人在原審之訴，核其所適用之法規與該案應適用之法規
    並無違背，與解釋、判例，亦無牴觸，並無所謂不適用法規
    或適用不當之違法。上訴論旨，猶執前詞，指摘原判決違誤
    ，求予廢棄，為無理由，應予駁回。
六、據上論結，本件上訴為無理由。依行政訴訟法第255條第1項
    、第98條第1項前段，判決如主文。
中    華    民    國    99    年    5     月    20    日
                    最高行政法院第三庭
                        審判長法官  高  啟  燦
                              法官  林  文  舟
                              法官  曹  瑞  卿
                              法官  黃  合  文
                              法官  王  碧  芳

以  上  正  本  證  明  與  原  本  無  異
中    華    民    國    99    年    5     月    24    日
                              書記官  邱  彰  德

司法院資訊處製作；財團法人民間司法改革基金會備份。
